ACORDAO-COMPLETO-2341629

ACÓRDÃO 4123/2019 ATA 18/2019 - PRIMEIRA CÂMARA

VISTOS, relatados e discutidos estes autos em que se apreciam embargos de declaração opostos pelo Grupo de Apoio ao Desenvolvimento Sustentável da Amazônia - Gadesam em face do Acórdão 15095/2018-TCU-Plenáriorimeira, por meio do qual o Tribunal conheceu e negou provimento ao recurso de reconsideração interposto contra o Acórdão 2798/2018-TCU-Primeira Câmara, que julgou irregulares suas contas e condenou-o ao pagamento do débito,
ACORDAM os Ministros do Tribunal de Contas da União, reunidos em Sessão da Primeira Câmara, diante das razões expostas pelo Relator, em:
9.1. com fundamento nos arts. 32, inciso II, e 34 da Lei 8.443/1992, conhecer e rejeitar os presentes embargos de declaração, mantendo-se inalterado o Acórdão 15095/2018-TCU-Plenáriorimeira;
9.2. dar ciência deste acórdão ao embargante.

Embargos de declaração contra decisão que julgou irregulares as contas do embargante e condenou-o em débito em razão da inexecução parcial do convênio para a prestação de serviços de assessoria técnica, social e ambiental a famílias atendidas por projeto de desenvolvimento sustentável.

Primeira Câmara

Grupo de Apoio ao Desenvolvimento Sustentável da Amazônia.

3. Recorrente: Grupo de Apoio ao Desenvolvimento Sustentável da Amazônia (05.914.050/0001-06)

13.1. Ministros presentes: Benjamin Zymler (na Presidência), Bruno Dantas (Relator) e Vital do Rêgo.
13.2. Ministro-Substituto convocado: Marcos Bemquerer Costa.
13.3. Ministro-Substituto presente: Weder de Oliveira.

BRUNO DANTAS

Ministro Bruno Dantas.

Trata-se de embargos de declaração opostos pelo Grupo de Apoio ao Desenvolvimento Sustentável da Amazônia - Gadesam (peça 92) em face do Acórdão 15095/2018-TCU-Primeira Câmara, por meio do qual o Tribunal conheceu e negou provimento ao recurso de reconsideração interposto contra o Acórdão 2798/2018-TCU-Primeira Câmara, que julgou irregulares suas contas e condenou-o ao pagamento do débito de R$ 68.857,00 (data-base 25/03/2005) .
2.	Nesta oportunidade, o embargante alega que a deliberação recorrida estaria eivada das seguintes omissões (peça 92) :
" no que se refere à preocupação com a continuidade das atividades do convênio e com o resultado da análise da prestação de contas, os quais foram reportados diversas vezes ao Incra/AM, deixaram de ser apreciados no Acórdão."
"também deixaram de ser apreciadas as argumentações de má-assistência e atendimento às solicitações da convenente ora embargante, pelo Incra, o que comprovaria a precariedade de atendimento e assistência do concedente Incra."
"restaram declinadas as diligências realizadas pelo convenente no sentido de demonstrar sua boa-fé, seja pela cronologia da entrega dos relatórios físicos (relatório de execução das atividades de campo que complementaria a base para o parecer técnico do gestor do convênio) , assim como, pelos relatórios financeiros (aplicação dos recursos) que compõe a prestação de contas."
3.	Diante da pretensa relevância das questões aduzidas, a recorrente finaliza o expediente com o seguinte pedido:
"Que sejam conhecidos e providos estes embargos de declaração para que haja a supressão de omissão quanto os argumentos do embargante no que se refere à preocupação com a continuidade das atividades do convênio, estas informadas reiteradas vezes ao Incra, má-assistência e atendimento às solicitações da convenente ora embargante, pelo Incra, demonstração de boa-fé com a entrega dos relatórios físicos, assim como pelos relatórios financeiros (aplicação dos recursos) que compõem a prestação de contas."
	É o relatório.

Thiago Andrade de Melo (OAB/AM 7214) e outros, representando Grupo de Apoio ao Desenvolvimento Sustentável da Amazônia.

Procuradora-Geral Cristina Machado da Costa e Silva.

TOMADA DE CONTAS ESPECIAL. CONVÊNIO. INCRA. PRESTAÇÃO DE SERVIÇOS DE ASSESSORIA TÉCNICA, SOCIAL E AMBIENTAL A FAMÍLIAS ATENDIDAS POR PROJETO DE DESENVOLVIMENTO SUSTENTÁVEL. INEXECUÇÃO PARCIAL. RESPONSABILIZAÇÃO DA ENTIDADE CONVENENTE E DIRIGENTE. PRESCRIÇÃO DA PRETENSÃO PUNITIVA. CONTAS IRREGULARES. DÉBITO. RECURSO DE RECONSIDERAÇÃO. CONHECIMENTO. NÃO PROVIMENTO. EMBARGOS DE DECLARAÇÃO. AUSÊNCIA DE CONTRADIÇÃO, OBSCURIDADE OU OMISSÃO. CONHECIMENTO E REJEIÇÃO.

TOMADA DE CONTAS ESPECIAL (TCE)

Secretaria de Recursos (Serur); Secretaria de Controle Externo de Tomada de Contas Especial (SecexTCE).

Trata-se de embargos de declaração opostos por Grupo de Apoio Ao Desenvolvimento Sustentável da Amazônia - Gadesam em face do Acórdão 15095/2018-TCU-Primeira Câmara, por meio do qual o Tribunal conheceu e negou provimento ao recurso de reconsideração interposto contra o Acórdão 2798/2018-TCU-Primeira Câmara, que julgou irregulares suas contas e condenou-o ao pagamento do débito de R$ 68.857,00 (data-base 25/03/2005) .
Nesta oportunidade, o embargante alega que a deliberação recorrida estaria eivada de das seguintes omissões: i) ausência de apreciação do argumento quanto à preocupação com a continuidade das atividades do convênio e com o resultado da análise da prestação de contas; ii) ausência de apreciação do argumento relacionado à má-assistência e ao atendimento às solicitações da convenente; iii) não foram acatadas as diligências realizadas pelo convenente no sentido de demonstrar sua boa-fé.
Satisfeitos os requisitos atinentes à espécie, os presentes embargos devem ser conhecidos, com fundamento nos arts. 32, inciso II, e 34 da Lei 8.443/1992.
Preliminarmente, acerca da natureza dos embargos declaratórios, julgo relevante transcrever o seguinte excerto do Acórdão 1218/2015-TCU-Plenário:
"Antes de tratar especificamente dos argumentos trazidos pelos embargantes, lembro que essa espécie recursal, cujo objetivo é sanar eventuais omissões, obscuridades ou contradições, não deve ser manejada para rediscussão de mérito, o que representa, na prática, a possibilidade de repetição de um mesmo recurso, ferindo os princípios da singularidade, da isonomia e da celeridade processual. Os embargos declaratórios devem ter como fundamentação a obscuridade (falta de clareza na redação do julgado) , contradição (existência de proposições inconciliáveis entre si) e omissão (falta de pronunciamento judicial sobre matéria que deveria ter sido apreciada pelo juiz) ."
Em reforço, pertinente destacar a natureza das contradições e omissões embargáveis, consoante elucidativa explanação contida no Acórdão 3339/2013-TCU-Primeira Câmara:
"A omissão para o acolhimento dos declaratórios é a que diz respeito à questão que deveria ter sido apreciada pelo colegiado mas não o foi. Não constitui omissão ou contradição a adoção de entendimento diverso do preferido pela parte, segundo seus próprios critérios de justiça e de acordo com sua particular interpretação das leis e da jurisprudência. Não há falar em omissão quando o acórdão analisa todas as questões submetidas a exame e as decide com base em teses jurídicas, jurisprudência, interpretação de leis e análise dos fatos que são diversos dos que os jurisdicionados entendem como mais adequados.
 (...) a contradição deve estar contida nos termos do decisum atacado, este compreendido no âmbito desta Corte como o conjunto: Relatório, Voto e Acórdão. Não cabe alegação de contradição entre o acórdão embargado e 'doutrina', 'jurisprudência' ou mesmo 'comando legal'. A alegação é pertinente em recurso de reconsideração ou pedido de reexame, no qual o comando atacado é contrastado com a jurisprudência, a doutrina e o ordenamento jurídico. Entretanto, é descabida em embargos de declaração, cuja única finalidade é esclarecer ou integrar a decisão embargada, excepcionalmente modificando-a."
Dito isso, no tocante às duas primeiras omissões ventiladas, não vislumbro as suas ocorrências. Transcrevo trecho da instrução da Serur que analisa esses argumentos, cujos fundamentos incorporei integralmente às minhas razões de decidir no voto condutor do Acórdão 15095/2018-TCU-Primeira Câmara:
"5.5. Cabe ressaltar que o Ajuste vigeu de 27/12/2004 a 31/12/2007, sendo que a primeira e única liberação dos recursos ocorreu em 23/3/2005 (Peça 38, p. 2) , apenas 3 meses após a assinatura do Ajuste. 
5.6. As fiscalizações in loco, realizadas pelo Incra, que concluíram pela inexecução dos serviços, foram feitas nos períodos de 9 a 13/6/2005, 20 a 25/7/2006 e 9 a 13 e 16 a 18/4/2007 (peça 2, p. 220 e 222) , fiscalizações de forma quase concomitante a execução do Convênio, ainda na vigência do Ajuste, que permitiriam ao convenente sanear as condutas irregulares e permitir o prosseguimento do atendimento à população carente. 
5.7. Por outro lado, a atuação do Incra, em verdade, impediu que mais recursos públicos fossem malversados, sem deixar de realizar as devidas tratativas para ajustar a conduta da Gedesam, as quais não lograram sucesso (Peça 2, p. 224 e 226) ."
Ressalto, da análise da unidade instrutora, que a responsabilidade pela execução do objeto conveniado é da entidade convenente, que teve o repasse integral dos recursos realizado apenas 3 meses após assinatura do ajuste. Além disso, as vistorias do Incra ocorreram ainda na vigência convênio, de modo que o Gadesam teve conhecimento e oportunidade de regularizar a execução. Contudo, não adotou as medidas necessárias para tanto.
Quanto à suposta omissão de análise da boa-fé, não assiste razão ao embargante. A instrução da Serur fez análise detalhada sobre esse tópico: 
"5.11. Na presente TCE, a conduta do recorrente ao receber por valores indevidos, sem contudo, restituí-los em sua totalidade, débito este ainda não restituído, torna sua conduta reprovável, não sendo, portanto, reconhecida sua boa-fé. Isto, no entanto, não enseja afirmar que a empresa contratada agiu de má-fé, apenas não se pode reconhecer sua boa-fé, uma vez que, repita-se, existe débito apurado e não quitado. Logo, o débito segue, in casu, com sua natureza punitiva e indenizatória, não sendo possível aplicar a previsão do §2º do art. 12 da LOTCU c/c §2º do art. 202 do RITCU.
5.12. No que tange à contingência processual estabelecida no art. 202, § 3.º, do Regimento Interno, a jurisprudência dessa Casa é serena em estatuir que o dispositivo não deva ter aplicação automática, não cabendo sua aplicação, indistintamente, a toda e qualquer pessoa jurídica, devendo ser sopesado o tipo de irregularidade imputada e eventual má versão de valores públicos. 
5.13. Destarte, não reconhecida a boa-fé na conduta da pessoa física responsável pelo débito apurado, não há razões, em termos de isonomia, economia processual e fundamento jurídico, para que seja conferida oportunidade preliminar de recolhimento de débito (art. 202, § 3º, do Regimento Interno/TCU) à pessoa jurídica responsabilizada solidariamente pelo dano (em face da impossibilidade de avaliação da boa-fé deste tipo de ente) , devendo o Tribunal, desde logo, proferir o julgamento definitivo de mérito pela irregularidade das contas."
Em verdade, as presentes razões recursais já foram analisadas na deliberação recorrida e todas as questões foram decididas, não caracterizando omissão o fato de não terem sido adotadas as teses e interpretações preferidas pelo embargante.
Na realidade, ficou claro que a maioria das ilações lançadas consistem em tentativa de rediscutir o mérito da matéria decidida por este Colegiado. Contudo, tal finalidade é incabível na espécie recursal eleita, a qual é via estreita destinada tão somente a integrar ou esclarecer a decisão impugnada. Se os embargantes querem demonstrar seu inconformismo com o resultado do julgamento e reinstalar a discussão jurídica já apreciada pelo Tribunal, deverão fazê-lo pelas vias recursais adequadas, pois extrapola os limites dos embargos de declaração o rejulgamento da causa.
De tal modo que, inexistindo as alegadas omissões e não havendo sido identificados outros vícios a serem sanados na deliberação atacada, devem ser rejeitados os presentes embargos.
Ante o exposto, voto por que o Tribunal adote o Acórdão que ora submeto à deliberação deste Colegiado.
TCU, Sala das Sessões Ministro Luciano Brandão Alves de Souza, em 4 de junho de 2019.
Ministro BRUNO DANTAS 
Relator